【裁判字號】    99,台上,922
【裁判日期】    990210
【裁判案由】    違反貪污治罪條例等罪
【裁判全文】
最高法院刑事判決              九十九年度台上字第九二二號
上  訴  人  甲○○
選任辯護人  陳盈潔律師
            黃重鋼律師
            林詠嵐律師
上  訴  人  乙○○
選任辯護人  羅明通律師
            王子文律師
上列上訴人等因違反貪污治罪條例等罪案件，不服台灣高等法院
中華民國九十七年八月二十七日第二審判決（九十五年度矚上訴
字第五號，起訴案號：台灣台北地方法院檢察署九十四年度偵字
第一九五三七、一九六四三號），提起上訴，本院判決如下：
      主  文
原判決撤銷，發回台灣高等法院。
    理  由
本件原判決撤銷第一審關於上訴人甲○○、乙○○部分之科刑判
決，改判論處甲○○共同違反從基於職業獲悉發行股票公司有重
大影響其股票價格之消息（之人獲悉消息）時，在該消息未公開
前，不得對該公司之上市或在證券商營業處所買賣之股票，買入
或賣出之規定（下稱內線交易）罪刑〔處有期徒刑三年，併科罰
金新台幣（下同）一千萬元，罰金如易服勞役，以罰金總額與六
個月之日數比例折算〕；另依行為時刑法第五十五條牽連犯規定
，從一重論處乙○○依法令從事公務之人員，對於主管之事務，
明知違背法令，間接圖其他私人不法利益，因而獲得利益罪刑（
處有期徒刑九年六月，褫奪公權五年）；固非無見。
惟查：（一）甲○○部分：（１）行為時證券交易法第一百七十
一條第四項規定，犯該條第一項或第二項之罪，在偵查中自白，
如有犯罪所得並自動繳交全部所得財物者，減輕其刑。此所謂「
偵查中自白」，係指被告於偵查中對自己犯罪事實之全部或一部
為供述者而言；其所供述者，不必限於與犯罪構成要件該當之事
實；即除供述構成要件該當事實之外，另外雖主張阻卻違法事由
或阻卻責任事由，仍不失為自白。又參照同條第二項於民國九十
三年四月二十八日修正公布時之立法理由說明：「所稱犯罪所得
，其確定金額之認定，宜有明確之標準，俾法院適用時不致產生
疑義，故對其『計算犯罪所得時點』，依照刑法理論，應以犯罪
行為既遂或結果發生時該股票之市場交易價格，或當時該公司資
產之市值為準。至於『計算方法』，可依據相關交易情形或帳戶
資金進出情形或其他證據資料加以計算」。原判決理由欄貳之八
(二)敘稱：甲○○未於偵查中自白，亦未自動繳交犯罪所得，尚難
認與上開減刑之規定相符（見原判決正本第九一頁）。但：原
判決理由欄貳之三(二)(2)(甲)援引甲○○於九十四年八月四日檢察官
偵訊時供稱：「林明達之前交代我去拿磁片，所以我知悉磁片內
容後，在電話中向他說磁片的內容後，叫我拿資料給調查員去作
績效」、「如果沒有看到磁片，我不會去放空勁永國際股份有限
公司（下稱勁永公司）股票，我看了磁片後，作市場評估，才去
放空」等語（見原判決正本第二七頁）；作為認定甲○○有本件
內線交易犯罪事實之證據之一。倘若無誤，似認甲○○對於本件
內線交易之犯罪事實，已於偵查中為自白。乃理由欄貳之八(二)卻
謂甲○○「犯罪後雖供出令其取磁片之人為林明達，但否認犯罪
，尚難認已於偵查中自白」（見原判決正本第九０頁）。對於甲
○○是否已在偵查中自白，原判決理由欄之說明前後齟齬，有理
由矛盾之違誤。原判決認定甲○○本件內線交易犯罪所得為五
百四十三萬六千六百五十九元，於理由欄貳之三(二)(4)固已說明：
係因「甲○○放空勁永公司股票六百五十五張，於勁永公司股票
下跌後均已回補，因甲○○利用賈淇及黃蓬先戶頭共放空勁永公
司股票六百五十五張，佔賈淇及黃蓬先二人戶頭全部放空勁永公
司股票數量九百二十八張之比例為０點七０六，乘以賈淇及黃蓬
先戶頭總獲利七百七十萬零六百五十元，合計獲利五百四十三萬
六千六百五十九元」（見原判決正本第三七頁）。然原判決附表
一第５頁，已詳列賈淇及黃蓬先戶頭放空（即融券賣出）及回補
（即融券買進）勁永公司股票之時間、數量及金額，原判決既得
以認定其中屬於甲○○融券賣出部分，則對於何項融券買進屬於
甲○○所為之交易，似非無從調查。且甲○○於原審已提出賈淇
及黃蓬先之銀行存摺影本，主張其獲利僅有四百四十六萬三千五
百四十九元（見原審卷一第二八六至二九六頁）。甲○○所述是
否真實？事涉其有無上開減刑規定之適用，且又非屬無法調查之
事項。原判決對此未加調查釐清，遽依甲○○融券賣出之數量比
例計算，認定其犯罪所得應為五百四十三萬六千六百五十九元，
且其所繳交之四百六十萬五千四百五十三元非全部犯罪所得等情
（見原判決正本第九０、九一頁），殊嫌速斷。（２）行為時證
券交易法第一百五十七條之一第一項第三款（下稱第三款）係規
範「基於職業或控制關係獲悉消息之人」之內線交易；同條項第
四款（下稱第四款，即現行法同條項第五款）則係規範「從前三
款所列之人獲悉消息之人」之內線交易。違反上開兩款規定者，
固均應依同法第一百七十一條第一項第一款處罰，然上開兩款規
定，所規範之犯罪主體不同，應係因不同之特定關係而成立之犯
罪。無第三款關係者與具第三款關係者共同實行內線交易，依刑
法第三十一條第一項前段之規定，固仍以第三款之共同正犯論；
然無第三款關係者倘係從具第三款關係者獲悉消息之人，則其所
實行之內線交易，第四款既設有獨立處罰之規定，則只能論以第
四款之罪，未可概以第三款之共同正犯論擬。依原判決認定之事
實，張錫寬（另經第一審判處第三款之罪刑，緩刑四年確定）係
台灣證券交易所股份有限公司之中級專員，為具第三款關係者；
甲○○係自張錫寬獲悉消息之人（見原判決正本第六頁），則其
二人所實行之內線交易，自應分別論以第三款、第四款之罪，始
屬適法。原判決既認甲○○與張錫寬為共同正犯，復謂甲○○係
犯第四款之罪（見原判決正本第八七頁），適用法則自有不當。
再原判決理由欄貳之六(一)說明：甲○○與張錫寬、林明達、林一
宏、古洲銘（以上三人另經第一審判處第四款之罪刑，分別諭知
緩刑五年、二年、三年確定）應論以共同正犯（見原判決正本第
八七頁）；但事實欄記載：甲○○係與張錫寬、林明達、林一宏
基於共同之犯意聯絡而為內線交易（見原判決正本第五頁），並
未包括古洲銘。原判決此部分事實之認定，與理由之說明矛盾。
（二）乙○○部分：（１）原判決對於乙○○爭執第一審共同被
告林一宏（已改名為林永智）於偵查中之供述為審判外之陳述，
不具證據能力一節，於理由欄壹之一(二)說明：「本院（指原審法
院）因乙○○辯護人之聲請，欲以證人身份傳喚林一宏到庭作證
，惟經傳喚、拘提無著，有各該送達證書及拘票在卷可憑。而證
人滯留於國外或所在不明而無法傳喚或傳喚不到者，依刑事訴訟
法第一百五十九條之三第三款之規定，該證人於檢察事務官、司
法警察官前所為之陳述，尚得例外認為有證據能力，本案對林一
宏已盡傳喚、拘提之能事，林一宏未到庭作證，又無證據證明檢
察官之訊問程序上有不可信之情形，自應認林一宏前於偵查中之
供述有證據能力」（見原判決正本第一七頁）。但依卷內資料，
林一宏之住址為台北市○○區○○路六一八巷五號二樓（見原審
卷五第二四、五七頁），原審傳喚、拘提林一宏之地址卻為「台
北市○○區○○路一八七巷三六號五樓」（見原審卷四第九頁、
卷五第六五至六七頁）；且由法務部入出境資訊連結作業系統查
得之林一宏入出境資料顯示，林一宏於九十七年二月十日入境後
，至原審九十七年八月一日審判期日止，並無出境紀錄（見原審
卷五第五九頁）。則林一宏是否業經原審以證人身分合法傳拘而
未到庭，或有滯留國外、所在不明而無法傳喚或傳喚不到之情事
？實非無疑。原判決未予究明，逕認林一宏於偵查中之陳述有證
據能力，並援引該項陳述作為認定乙○○本件圖利犯罪事實之判
斷依據，自有未洽。（２）原判決認定乙○○於九十四年三月十
日下午五時二十四分，洩露有關勁永公司已遭檢調偵查且有可能
遭搜索之秘密及影響勁永公司股票價格之重大消息（下稱系爭消
息）予林明達；又於同年月十一日上午一時許，將系爭消息洩露
予林明達、甲○○，致林明達得於同年月十一日高價放空勁永公
司股票，而圖利林明達等情。但：事實欄記載：「林明達於九
十四年三月十日下午五時二十四分撥電話給乙○○，乙○○乃對
林明達洩露有關勁永公司…之秘密及…消息」、「乙○○先於九
十四年三月十日當日下午五時二十四分接獲林明達電話後，向林
明達洩露勁永公司…之秘密。」（見原判決正本第八、一一頁）
；似認乙○○係在林明達來電之通話中洩露系爭消息予林明達。
然理由欄貳之四(一)說明「94年3月10日17:24 林明達電乙○○（0
秒）；依照林明達與乙○○之通聯紀錄，彼等時常有0 秒之通聯
出現，足徵彼等間聯繫密切，參酌同日晚間九點十分，林明達告
知林一宏已有人在催促偵辦勁永公司之事實，故在此通電話後，
林明達與林一宏見面前，乙○○已向林明達提及勁永公司將遭檢
調偵查及搜索之事」；理由欄貳之四(二)乙(4)說明「同日（指九十
四年三月十日）下午五時二十四分，乙○○接獲林明達之電話後
，曾以某種方式將此情告以林明達」（見原判決正本第三八、五
一頁）；似指乙○○非於林明達來電中洩漏系爭消息，而是「以
某種方式」告知林明達。原判決對於乙○○於九十四年三月十日
如何洩漏系爭消息以圖利林明達一節，事實之認定與理由之說明
顯然不一。且理由欄對於如何認定乙○○於接獲林明達來電後，
曾「以某種方式」告知林明達系爭消息一節，並未說明所憑之證
據及理由。原判決此部分，併有判決理由矛盾及理由不備之違法
。事實欄記載：乙○○於九十四年三月十一日上午一時許，與
林明達、甲○○在台北市○○區○○路之「梵谷酒廊」聚會時，
將系爭消息洩露予林明達、甲○○；理由欄貳之四(二)乙(1)(丁)並為
相同之說明（見原判決正本第一一、四六頁）。然理由欄貳之四
(一)卻說明「94年3月11日01:08甲○○（01:09至03:07）、林明達
（01:08至03:04）、乙○○（01:50至03:08）在台北市○○區○
○路…『大宅門酒廊』聚會」（見原判決正本第四０頁）。原判
決對於乙○○在九十四年三月十一日上午一時許，究係在何處洩
露系爭消息予林明達、甲○○而得以圖利林明達一節，有理由矛
盾之違誤。（３）原判決對於乙○○洩漏系爭消息予高年億而間
接圖利林明達、甲○○部分，就乙○○所圖得甲○○之不法利益
數額之計算，係依甲○○融券賣出之數量比例計算，有所未當，
已如上述，此部分亦有可議。以上，或為甲○○、乙○○上訴意
旨所指摘，或為本院得依職權調查之事項，應認原判決有撤銷發
回更審之原因（乙○○洩漏股市禿鷹案偵查秘密部分，基於審判
不可分原則，併予發回）。
據上論結，應依刑事訴訟法第三百九十七條、第四百零一條，判
決如主文。
中    華    民    國  九十九  年    二    月    十    日
                      最高法院刑事第七庭
                          審判長法官  林  永  茂
                                法官  蘇  振  堂
                                法官  蕭  仰  歸
                                法官  林  立  華
                                法官  徐  昌  錦
本件正本證明與原本無異
                                      書  記  官
中    華    民    國  九十九  年    二    月   十二   日
                                                      V

司法院資訊處製作；財團法人民間司法改革基金會備份。
